臺灣高等法院臺中分院民事判決
111年度重上字第74號
上  訴  人  黃致誠    住臺中市○○區○○路0段000號0樓之0訴訟代理人  丁威中律師                      
複代理人    賴承恩律師                      
被上訴人    陳芮綸  



上列當事人間終止借名登記等事件，上訴人對於中華民國111年1
月26日臺灣臺中地方法院110年度訴字第386號第一審判決提起上
訴，本院於111年6月22日言詞辯論終結，判決如下：
    主  文
上訴駁回。
第二審訴訟費用由上訴人負擔。
    事實及理
壹、訴訟要旨：
一、上訴人起訴主張：伊於民國102年8月9日與被上訴人口頭成
    立借名登記契約，嗣伊透過網路仲介平台得知售屋資訊，私
    下登門拜訪賣方０００後，於104年8月5日購買坐落臺中市○○區
    ○○段00000地號土地（面積263平方公尺，應有部分10分之1
    ）及其上同段1652建號建物即門牌號碼臺中市○○區○○○道0段
    000巷0弄0號房屋（總面積計80.38平方公尺，權利範圍為全
    部，下稱系爭房屋，與土地部分合稱系爭房地），並借名登
    記於被上訴人名下。系爭房地自購入後即由伊斥資裝潢供伊
    父母居住使用至今，買賣價金亦均由伊以訴外人００企業股份
    有限公司（下稱００公司）名義匯款至被上訴人帳戶繳納，買
    賣契約書、所有權狀正本及用以辦理貸款之被上訴人印鑑、
    存摺亦均由伊保管，系爭房地實為上訴人所管理、使用及處
    分。伊知悉被上訴人謊稱遺失申請補發權狀乙事，而於109
    年10月21日、同年月28日寄發存證信函終止兩造間借名登記
    契約。爰類推適用民法第541條第2項規定，請求被上訴人返
    還系爭房地所有權等語。原審為上訴人敗訴之判決，上訴人
    聲明不服，提起上訴，並上訴聲明：㈠廢棄原判決。㈡上廢棄
    部分，被上訴應將系爭房地所有權移轉登記予上訴人。
二、被上訴人則以：系爭房地為被上訴人出資購得，兩造間並無
    借名登記關係。簽約當日由被上訴人之妹即上訴人配偶０００
    所支付之簽約款65萬元，被上訴人業已匯還。被上訴人購入
    系爭房地後，０００稱其公婆居住處所租約到期，需另覓住處
    ，且年邁行動不便，系爭房屋為一樓適合其等居住為由，以
    其擔任負責人之００公司按期支付貸款方式給付租金，向被上
    訴人承租系爭房地，並在取得被上訴人同意後自費裝潢房屋
    。被上訴人因在外租屋，印鑑、存摺及權狀等均交由０００保
    管。被上訴人分別於109年10月21日、同年11月4日寄發存證
    信函請求上訴人返還系爭房地，然上訴人拒不返還等語，資
    為抗辯。並答辯聲明：上訴駁回。
貳、本件經兩造整理並簡化爭點，結果如下（原審卷第320-321
    頁）：
一、兩造不爭執事項：
　㈠被上訴人於104年8月5日與０００簽立不動產買賣契約書，記載
    被上訴人以650萬元向０００購買系爭房地，被上訴人並於簽約
    當日交付００公司所簽發之面額65萬元支票乙紙予０００作為購
    買系爭房地之簽約款（原審卷第15-29、45頁）。
　㈡被上訴人於104年9月10日匯款65萬元予００公司（原審卷第179
    頁）。
　㈢被上訴人於104年8月14日、同年9月10日、同年10月15日分別
    匯款100萬元、35萬元、22萬元予０００，以給付系爭房地買賣
    價金第二、三期價金及第四期部分價金，其餘第四期價金則
    以向訴外人００商銀貸款支付（原審卷第17、181-185頁）。
　㈣上訴人於104年10月15日自００公司轉帳22萬元至被上訴人帳戶
    （原審卷第49頁）。
　㈤被上訴人於104年10月5日登記為系爭房地所有權人。被上訴
    人取得系爭房地所有權後，系爭房地均由上訴人之父母居住
    、使用迄今（本院卷第90頁）。
　㈥上訴人於109年10月21日以臺中英才郵局第1629號存證信函向
    被上訴人為終止借名登記之意思表示，該函於同年月22日由
    上訴人之父０００代收（原審卷第37-39頁）。
　㈦被上訴人於109年10月21日以臺中大隆路郵局第742號存證信
    函請求上訴人及０００於同年11月30日前返還系爭房地。０００於
    同年10月22日收受該函（原審卷第161、333頁）。
　㈧上訴人於109年10月28日以臺中英才郵局第1662號存證信函向
    被上訴人為終止借名登記並請求回復登記之意思表示。被上
    訴人於同年月29日收受該函（原審卷第41頁正反面、第163-
    165頁）。
　㈨被上訴人於109年11月4日以臺中大隆路郵局第775號存證信函
    予上訴人，否認兩造就系爭房地有借名登記關係，並請求上
    訴人返還系爭房地所有權狀及於同年月30日前返還系爭房地
    。上訴人於同年月5日收受上揭存證信函（原審卷第113頁正
    反面、第167-169、335頁）。
　㈩上訴人於110年3月17日以臺中英才郵局第322號存證信函向被
    上訴人為終止系爭房地借名登記之意思表示。被上訴人於同
    年月18日收受該函（原審卷第115-117頁）。
　００公司之負責人原為上訴人，於101年4月13日變更為０００，於
    109年3月24日再變更為上訴人（原審卷第157頁）。
　系爭房地之貸款是由００公司匯款至被上訴人帳戶繳納（原審
    卷第283頁）。
二、本件爭點：
　㈠兩造就系爭房地是否有借名登記之意思表示合致？
　㈡系爭房地是否由上訴人出資購買？
參、得心證之理由：　
一、按不動產物權經登記者，推定登記權利人適法有此權利，民
    法第759條之1第1項定有明文。次按所謂借名登記契約，係
    指當事人約定，一方（借名者）經他方（出名者）同意，而
    就屬於一方現在或將來之財產，以他方之名義，登記為所有
    人或其他權利人，該出名者僅為名義上之所有權人，實質上
    仍由借名者享有該財產之使用、收益及處分權，並負擔因此
    所生之義務。是出名人與借名者間應有借名登記之意思表示
    合致，始能成立借名登記契約，又不動產登記當事人名義之
    原因原屬多端，主張借名登記者，應就該借名登記之事實負
    舉證責任（最高法院104 年度台上第1570號、106 年度台上
    字第1157號判決意旨參照）。另主張有借名關係存在之原告
    ，倘經被告否認前開積極事實，原告即須舉證證明該利己事
    實，直到使法院就該事實存在達確信之程度，始可謂已盡民
    事訴訟法第277 條前段規定之舉證責任。原告所為證明方法
    ，固不以直接證明為必要，惟其舉證如經被告提出反證證明
    有與前開事實不能併存之他項事項存在，而予推翻；或證明
    在經驗法則、論理法則上，有足以動搖法院原已形成確信心
    證之其他間接事實存在，使兩造間有無借名關係存在回復至
    真偽不明之狀態，則被告提出之反證縱有疵累，原告仍應再
    為舉證，否則即難謂原告所主張之待證事實為真正（參見最
    高法院103 年度台上字第1637號判決要旨）。本件上訴人主
    張系爭房地係其所購買借名登記於被上訴人名下，兩造就系
    爭房地存在借名登記契約乙節，既為被上訴人所否認，依前
    揭說明，自應由上訴人就此利己之事實負舉證責任。
二、上訴人主張兩造於102年8月9日口頭成立借名登記契約，為
    被上訴人所否認。而被上訴人係於104年8月5日始與０００簽立
    不動產買賣契約書，向０００購買系爭房地（見不爭執事項㈠）
    ，上訴人主張兩造於購買系爭房地約2年前，即就系爭房地
    達成借名登記意思表示合意，核與借名登記通常先有標的物
    ，當事人始就該特定標的物為借名登記意思表示之常情相悖
    。且上訴人稱於102年間透過其配偶０００，與被上訴人達成借
    名登記約定，核亦與證人０００於本院證述：「（系爭房地是
    上訴人要購買，或是被上訴人要購買，你是否清楚？）系爭
    房地是被上訴人要購買」等語（本院卷第106頁），明顯不
    符。則上訴人主張兩造於系爭房地買賣前之102年8月9日達
    成借名登記之意思表示合致云云，已難採信。
三、上訴人雖執系爭房地為其出面與０００接洽買賣事宜，及委請
    代書０００辦理過戶云云，主張兩造間有借名登記契約存在，
    並舉證人０００、０００、０００為證。惟查：
　㈠證人０００於本院證述：伊於104年間出售系爭房地時，係被上
    訴人與伊接洽並議定買賣價款等交易條件。系爭房地買賣契
    約之簽訂及過戶，乃伊委託代書０００辦理，簽訂買賣契約當
    日，被上訴人之妹即０００夫妻，有陪同被上訴人前往代書事
    務所，嗣後伊將系爭房地點交給被上訴人，黃致誠在交屋後
    有一次打電話給伊，表明其係被上訴人妹妹的配偶，稱系爭
    房屋浴室會漏水時，伊才第一次聽到這個名字等語（本院卷
    第99-101頁）。另證人即地政士０００於本院亦證稱：系爭房
    地不動產買賣契約係由伊協助買賣雙方簽訂，並辦理過戶，
    伊沒有參與房屋點交，也沒有聽過０００、黃致誠的名字，至
    於系爭房地買賣契約後附之「特約事項」，當時何以由０００
    代被上訴人簽名，伊已沒有印象等語（本院卷第102-104頁
    ）。是依證人黃妙琴、０００上開證述，可知系爭房地之買賣
    ，乃係由被上訴人親自與賣方０００接洽並議定買賣條件，再
    由０００委請地政士０００辦理買賣契約簽訂及過戶等事宜。上訴
    人主張係其出面與０００接洽系爭房地買賣事宜，並委請代書０
    ００辦理過戶云云，已無足採。
　㈡又證人即土地代書０００於原審結證：伊不認識被上訴人，但認
    識上訴人與其配偶０００；伊不知道被上訴人曾與０００就系爭房
    地簽訂買賣契約，系爭房地移轉登記也不是伊辦理，是上訴
    人事後跟伊說系爭房地是０００她父母跟姊姊買來要住，但上
    訴人父母後來看了很中意，就搬進去了；伊不清楚系爭房地
    買賣經過，只知道上訴人本來購買精誠路的房子要給他父母
    居住，但上訴人父母不要，上訴人父母喜歡系爭房屋就搬進
    去住，事情就亂了，後來上訴人才將精誠路的房子賣掉，買
    了適合０００父母現在住的房子；伊知道系爭房地是０００姊姊的
    名字，是上訴人夫妻110年4、5月間談離婚時才知道，當時
    並沒有講到借名的問題，只是說上訴人的父母搬進系爭房屋
    後就不肯搬出來，這是他們當時說的內容，至於他們實際狀
    況伊不清楚等語（原審卷第322-323頁）。依證人０００上開證
    述，亦可知０００不但未曾見聞兩造曾有借名登記意思表示合
    致，更未曾見聞上訴人有出資購買系爭房地而借用被上訴人
    名義登記之事實，且０００所知悉之情形，均係上訴人事後告
    知，自無從據以為兩造間就系爭房地有借名登記契約關係之
    認定。
四、上訴人主張系爭房地為其出資購買，無非以系爭房地之買賣
    價款及貸款本息，均係由其擔任實際負責人之００公司簽發支
    票或匯款支付等語，為其論據。然查：
　㈠被上訴人與０００就系爭房地簽訂買賣契約時所交付之簽約款65
    萬元，係以００公司所簽發之面額65萬元支票支付，固為兩造
    所不爭執（見不爭執事項㈠），惟被上訴人抗辯其事後已於1
    04年9月10日匯款65萬元予００公司，亦為兩造所不爭執（見
    不爭執事項㈡），則被上訴人抗辯其已清償該簽約款65萬元
    ，洵非無據。　　
  ㈡被上訴人於104年8月14日、104年9月10日、104年10月15日分
    別匯款100萬元、35萬元、22萬元予０００，以給付系爭房地買
    賣價金第2、3期價金及第4期部分價金，及上訴人於104年10
    月15日自００公司帳戶轉帳22萬元至被上訴人帳戶， 亦為兩
    造所不爭執（見不爭執事項㈢、㈣）。惟就上述轉帳22萬元部
    分（原審卷第49頁），被上訴人抗辯已於105年4月6日匯款
    歸還，並據提出新台幣存提款交易憑證為佐（原審卷第233
    頁），則被上訴人抗辯已清償該22萬元，亦非虛詞。至上訴
    人主張曾於104年8月12日交付100萬元予被上訴人部分，為
    被上訴人所否認，而上訴人就此部分固提出００公司存摺影本
    為佐（原審卷第47頁），然該存摺影本至多僅足證明００公司
    於104年8月12日曾提款現金100萬元，並不足證明上訴人或０
    ０公司有將該提領之100萬元交付予被上訴人，則上訴人主張
    有交付被上訴人100萬元以支付系爭房地買賣價金部分，要
    難採取。
　㈢上訴人於本院補稱其於104年9月10日以００公司名義匯款65萬
    元及35萬元予被上訴人，係為製造被上訴人名下存款，以確
    保能成功申請貸款云云，而爭執被上訴人所清償之65萬元來
    自００公司，並提出００公司104年9月10日內部會計資料為證（
    本院卷第135頁）。被上訴人雖不否認曾向００公司借貸65萬
    元及22萬元，但抗辯已為清償，並否認向００公司借貸上開35
    萬元等語，而證人０００於本院證述：伊在００公司要跑外面（
    業務），也要作帳，００公司內帳資料為其所製作，在被上訴
    人買賣系爭房地以前，並無００公司將款項暫存被上訴人帳戶
    之情形，內帳資料中的「暫存sarah（即被上訴人）」應該
    是暫付款，就是００公司暫時幫她付，之後她要再轉回來，００
    公司幫被上訴人暫付的房地款，後來被上訴人都有償還，００
    公司帳很久才做一次，都是照銀行帳戶資料輸入的等語（本
    院卷第106-112頁），則以０００並非專業之記帳人員，未能精
    確區分「暫存」與「暫付」項目，且均時隔相當時日才製作
    ００公司內帳之情況下，關於該內帳所載內容，自應以００公司
    銀行帳戶資料與該內帳紀錄加以交叉比對，方能確認其真實
    性，被上訴人亦以上訴人未提供其銀行帳戶資料以供比對，
    而爭執該內帳會計紀錄之真正（本院卷第113頁），乃上訴
    人迄至本院言詞辯論終結時仍均未能提出此部分帳戶資料以
    供本院審核，依此，自不能僅憑上開內帳紀錄，即遽認上訴
    人前開主張為可採。況且，倘該內帳紀錄所示款項係為製造
    被上訴人之財力證明，以便其申請房屋貸款，衡情亦應係將
    款項存放在被上訴人帳戶相當時日，豈有於同日匯進匯出之
    理？此明顯有悖於常情，益徵上訴人此部分主張，不足採信
    。
　㈣上訴人另提出００公司104年10月15日內帳會計紀錄，主張上訴
    人於104年10月15日自００公司帳戶轉帳22萬元至被上訴人帳
    戶。然此一事實本即為被上訴人所不爭執（見不爭執事項㈣
    ），而該款項已經被上訴人於105年4月6日為清償，業如前
    述，是以亦無從以該內帳會計紀錄，即謂系爭房地為上訴人
    所出資購買。　　
　㈤至於系爭房地之貸款是由００公司匯款至被上訴人帳戶繳納，
    雖為兩造所不爭執（見不爭執事項），然被上訴人於104年
    10月5日登記為系爭房地所有權人，自被上訴人取得系爭房
    地所有權後，系爭房地均由上訴人之父母居住、使用迄今，
    亦為兩造不爭執之事實（見不爭執事項㈤）。按之兩造雖有
    姻親關係，然被上訴人並無奉養其妹婿（即上訴人）父母之
    義務，衡情亦無由被上訴人提供房屋無償供上訴人父母居住
    之理，參以證人０００亦證稱伊公婆居住系爭房地期間，有以０
    ０公司名義支付租金等情（本院卷第110頁），
　　則被上訴人抗辯以由上訴人按期支付系爭房地貸款本息之方
    式，作為上訴人父母居住、使用系爭房地之租金，尚合情理
    ，堪予採信。
　㈥上訴人復稱歷年來其以本人、配偶、００公司名義匯款至被上
    訴人帳戶共計1,206,492元，固據提出被上訴人００銀行西屯
    分行存摺影本為證（本院卷第139-149頁）。然依上訴人提
    出之上開存摺影本可知，其所稱匯款時間為自104年10月14
    日起至109年7月15日止，匯款時間大部分為每月一次，金額
    則由最初之6,000元至10,000元不等，再增加至每月19,400
    元或20,000元（本院卷第131頁）；再經比對被上訴人提出
    之其００銀行房屋貸款帳戶往來明細（原審卷第235-255頁）
    ，明顯可見上訴人每月所匯入之前述款項，乃係用以繳付系
    爭房地之貸款。而兩造間係以由上訴人按期支付系爭房地貸
    款本息之方式，作為上訴人父母居住、使用系爭房地之租金
    ，業如前述，足認上訴人所稱匯入被上訴人上開帳戶之款項
    大抵係用以繳付貸款以作為房屋租金。上訴人據以主張
　　系爭房地係由其出資購買云云，不足採信。
　㈦上訴人雖另提出Line對話紀錄（本院卷第71-81頁），主張為
    其與岳母０００之對話，依該對話足證系爭房地為其所購買，
    並借名登記於被上訴人名下云云。然被上訴人否認該對話紀
    錄為上訴人與被上訴人母親間之對話，而上訴人又無法舉證
    證明該對話紀錄之真正，自無從憑以為有利上訴人之認定。
　㈧基上，００公司固曾簽發支票供被上訴人作為支付系爭房地簽
    約款之用，並曾匯款22萬元予被上訴人，然均經被上訴人清
    償，而上訴人以威登公司匯款繳納系爭房地貸款本息部分，
    則屬支付上訴人父母居住、使用系爭房地之對價。此外，上
    訴人就其主張系爭房地買賣價金均係由其出資之利己事實，
    並未舉證以實其說，則上訴人主張系爭房地係其出資購買並
    借名登記被上訴人名下云云，自難採信。
五、上訴人另以系爭房地所有權狀、買賣契約書正本及繳納貸款
    之帳戶存摺、被上訴人之印章等均由其持有為由，主張兩造
    就系爭房地有借名登記關係云云。然上訴人持有系爭房地所
    有權狀等上開物品之原因多端（寄託、無因管理、無權占有
    …等），並非僅限於借名登記；況且證人０００亦證稱被上訴人
    因在外租屋，而伊公司有保險箱，所以被上訴人陸續將買賣
    契約書、印鑑章、存摺及權狀等資料，委託伊存放在保險箱
    保管，嗣伊與上訴人不歡而散，未及將被上訴人寄放之物品
    取走等語（本院卷第107-112頁），是以自無從僅憑上訴人
    持有系爭房地所有權狀等上開物品，即逕推認兩造就系爭房
    地有借名登記契約關係。
六、綜上所述，上訴人所舉證據，並不能證明兩造間就系爭房地
    有借名登記契約關係，則上訴人主張終止兩造間借名登記契
    約，請求被上訴人返還系爭房地，自屬無據。
肆、從而，上訴人主張終止兩造間借名登記契約，類推適用民法
    第541條第2項規定，請求被上訴人將系爭房地所有權移轉登
    記予上訴人，為無理由，不應准許。原審就上訴人上開請求
    ，為上訴人敗訴之判決，並無不合。上訴意旨指摘原判決不
    當，求予廢棄改判，為無理由。
伍、本件事證已臻明確，上訴人雖聲請調閱被上訴人名下所有帳
    戶之歷史往來明細，以明瞭被上訴人財務狀況，然此核係上
    訴人藉由此部分調查證據之聲請，欲從證據調查中獲得新事
    實或新證據，並以該事實或證據作為支撐其主張理由之依據
    ，形同以摸索證據之方式清查被上訴人帳戶之交易往來情形
    ，已逾應調查證據之合理範圍，復有過度侵害被上訴人之財
    產隱私權益，自無調查之必要；至兩造其餘之攻擊或防禦方
    法及所用之證據，經本院斟酌後，認為均不足以影響本判決
    之結果，爰不逐一論述，附此敘明。
陸、據上論結，本件上訴為無理由，判決如主文
中　　華　　民　　國　　111 　年　　7 　　月　　13　　日
        　　    民事第四庭    審判長法　官  林慧貞
　　　　　　　　　　　　　　        法　官  莊嘉蕙
　　　　　　　　　　　　　　　      法　官  劉惠娟
正本係照原本作成。       
如不服本判決，應於收受送達後20日內向本院提出上訴書狀，其
未表明上訴理由者，應於提出上訴後20日內向本院補提理由書狀
（均須按他造當事人之人數附繕本）。因疫情而遲誤不變期間，
得向法院聲請回復原狀。
上訴時應提出委任律師或具有律師資格之人之委任狀；委任有律
師資格者，另應附具律師資格證書及釋明委任人與受任人有民事
訴訟法第四百六十六條之一第一項但書或第二項所定關係之釋明
文書影本。如委任律師提起上訴，應一併繳納上訴裁判費。

                                    書記官  陳文明
　　　　　　　　　　　　　　　　　　
中　　華　　民　　國　　111 　年　　7 　　月　　13　　日